臺灣板橋地方法院民事判決　　　　　　　96年度簡上字第63號
上　訴　人　丙○○
訴訟代理人　賴玉梅律師
　　　　　　王嘉斌律師
　　　　　　周福珊律師
被　上訴人　甲○○
上列當事人間請求給付票款事件，上訴人對於中華民國96年3 月
7 日本院板橋簡易庭95年度板簡字第940 號第一審判決提起上訴
，經本院於96年12月5 日言詞辯論終結，判決如下：
    主  文
上訴駁回。
第二審訴訟費用由上訴人負擔。
    事實及理由
一、被上訴人起訴主張：
  (一)被上訴人持有上訴人簽發之支票號碼為FA0000000 號、發票
    日為民國94年9 月30日、面額為新臺幣（下同）600,000 元
    之支票1 紙（下稱系爭支票），詎屆期於95年3 月13日為付
    款之提示時，竟因存款不足及發票人簽章不符而遭退票，爰
    依票據之法律關係，請求被告給付上開票款及自為付款提示
    日起至清償日止，按年利率百分之6 計算之利息。
  (二)對上訴人抗辯所為之陳述：
    1.系爭支票確係上訴人簽發。依上訴人於95年5 月4 日原審
      調查時庭陳，系爭支票雖屬其領用之支票本，但該支票非
      其書寫蓋章，其上印章係在94年8 月8 遺失云云，足見上
      訴人已自認系爭支票之印章為其所有，僅主張遭盜蓋等情
      ，此應由上訴人負舉證責任。另兩造早自90年間即有票據
      往來紀錄，被上訴人甚且持有由上訴人所簽發、發票日為
      93年6 月30日之支票，該紙支票之印章即與系爭支票印章
      相符。況證人勾允格已於原審證述其陪同被上訴人向上訴
      人拿取系爭支票等事實明確，是上訴人空言主張系爭支票
      係遭訴外人劉玉玲盜用云云，自不可採。
    2.否認上訴人所稱當初借錢時，每筆借款都有支票與本票雙
      重保證一事，實則，上訴人向被上訴人借款，有時候是只
      有開支票，有時候只開本票，也有時支票與本票一起開，
      視上訴人方便，而系爭借款僅有開立支票，根本沒有本票
      。
    3.否認上訴人所稱渠曾於92年10月6 日及93年6 月間有以現
      金還款之事實。上訴人對於其於93年6 月間還款方式之說
      詞一再反覆，由一次交付改為多次交付，由上訴人不在場
      改為5 次都在場，由乙○○及劉玉玲一同交付改為只有乙
      ○○交付，由還款取回5 張支票暨5 張本票改為換回5 張
      支票。且證人乙○○證稱其目睹被上訴人直接將1,550,00
      0 元存入大眾銀行內湖分行帳戶內，當時被上訴人帳戶內
      共有存款200 多萬元云云，亦與被上訴人開設之大眾銀行
      內湖分行帳戶歷史交易紀錄不符，益證上訴人全屬意圖卸
      責之謊言。
    4.當初上訴人告知將於93年5 月31日還款900,000 元，被上
      訴人即將溫慧芬所簽發之發票日各為92年9 月30日、同年
      10月28日、同年10月28日、金額各為600,000 元、250,00
      0 元、50,000元支票3 紙提示，上訴人卻又臨時告知要延
      後還款，但已來不及抽回上開支票，上訴人遂拿其所簽發
      之票號FA0000000 號、到期日為93年6 月30日、面額為30
      0,000 元支票1 紙、乙○○所簽發之票號NL0000000 號、
      到期日為93年7 月28日、面額為300,000 元支票1 紙及現
      金300,000 元，以換回溫慧芬之支票。
    5.兩造於93年7 月27日簽訂之清償協議書面，與系爭支票票
      款無涉；且黑道兄弟洪聲仲向被上訴人表明己為天道盟太
      陽會黑道圍事份子，受上訴人委託處理兩造間之債務，迫
      使被上訴人簽下清償協議書面，不僅得放棄對上訴人之會
      款債權，並強索936,971 元，還強迫被上訴人接受洪聲仲
      開立之票據來換回上訴人簽發之本票，可見該清償協議書
      面與系爭支票票款無涉，遑論清償。
  (三)聲明：上訴駁回。
二、上訴人則抗辯：
  (一)系爭支票金額欄及發票人欄並非上訴人所填寫、用印，而係
    訴外人劉玉玲盜開後交予被上訴人。又在臺灣板橋地方法院
    檢察署偵辦劉玉玲竊盜案件調查時，承辦檢察官當庭將系爭
    支票背面原有立可白塗銷處刮除，發現該塗銷處原書寫「劉
    玉玲」，顯見該支票係劉玉玲盜開後，再背書交予被上訴人
    ，而非由上訴人直接交予被上訴人。
  (二)上訴人自89年間開始陸續向被上訴人借貸，每筆借款皆需支
    票及本票雙重保證，且自89年以來陸續借款亦陸續還款，每
    次皆依當時借款及還款後之餘額，取回原支票及本票後，再
    開立所剩餘額之支票及本票。倘如被上訴人所稱上訴人曾於
    91年10月間分兩筆償還部分債務100,000 元，則其應持有上
    訴人於91年10月間還款後，開立餘額600,000 元之支票及本
    票做為擔保，請被上訴人提出該面額600,000 元之本票以為
    證明，如不能提出，即可證明其所述不實。
  (三)依被上訴人於95年12月27日提出陳報狀所附明細，其中90年
    7 月13日轉帳100,000 元及60,000元，並非匯予上訴人，故
    該2 筆匯款並非被上訴人借給上訴人之款項；又92年4 月17
    日存款200,000 元及91年10月18日轉帳283,800 元，均係被
    上訴人代上訴人向楊李龍催討欠款後，還予上訴人之款項，
    並非上訴人向被上訴人借貸之款項，是上訴人實際向被上訴
    人借款之數額僅3,490,720 元。
  (四)上訴人曾先後還款予被上訴人：1.利用中國信託商業銀行、
    樹林農會帳戶轉帳合計2,366,954 元予被上訴人，2.於92年
    10月6 日自上訴人之胞姊溫慧芬開設之樹林農會帳戶提領現
    金500,000 元交予被上訴人，3.上訴人於93年6 月間由證人
    乙○○陪同至大眾銀行內湖分行，交付現金1,550,000 元予
    被上訴人，並經被上訴人親點無誤，且上訴人因而換回被上
    訴人先前提示但遭退票之發票人為溫慧芬、付款人為中國國
    際商業銀行、發票日各為92年9 月30日、同年10月28日、同
    年10月28日，金額各為600,000 元、250,000 元、50,000元
    支票3 紙、尚未提示之發票人為溫慧芬、付款人為樹林農會
    支票1 紙、尚未提示之發票人為杰勝實業有限公司、付款人
    為合作金庫商業銀行支票1 紙，並得以於93年6 月23日向銀
    行辦理註記，回復溫慧芬之銀行信用。是被上訴人實際借款
    匯予上訴人之數額為3,490,720 元，但上訴人已還款合計4,
    416,954 元，已無積欠被上訴人任何款項，故依票據法第13
    條規定自無庸負系爭支票之票據責任。
  (五)又被上訴人雖稱「本件原由上訴人開出到期日為90年10月3
    日、面額700,000 元之本票後，於91年10月2 日還款20,000
    元，於91年10月3 日還款8 萬元，經結算開出到期日為94年
    9 月30日、面額為600,000 元之系爭支票」，然據被上訴人
    所稱系爭支票之原因關係發生於90年10月至91年10月間，且
    兩造結清該筆借款債務之時間係在91年10月間，但該支票所
    載發票日為94年9 月30日，按常理，一般人並不會開立時間
    長達3 年之遠期支票。況系爭支票係上訴人於94年7 月21日
    向樹林農會領取，斷不可能於91年10月間即開立該紙支票，
    亦無可能在94年2 月或94年2 至6 月間將系爭支票交付被上
    訴人。抑且，若兩造於91年10月即已結清該筆借款債務，被
    上訴人又怎可能在歷時3 年後才請求上訴人開立系爭本票？
    顯見被上訴人所稱上述原因關係，並不實在。
  (六)兩造於93年7 月27日協議被上訴人須償還其侵占向楊李龍催
    討所得款項1,236,718 元，並加計侵占期間之利息588,284
    元，再扣除上訴人應付被上訴人催討欠款之佣金608,031 元
    及合會會款280,000 元，被上訴人尚積欠上訴人936,971 元
    ，且此金額已經被上訴人以現金一次付清，至此，兩造間之
    債權債務關係已全部結清。且依被上訴人提出之借款及還款
    明細，上訴人向渠最後一筆借款是在93年1 月6 日，而上訴
    人最後一筆還款是在93年4 月22日，又於93年6 月間一次償
    還尚剩餘之欠款1,550,000 元，顯見雙方先處理完上訴人積
    欠被上訴人之借款後，再處理被上訴人積欠上訴人之款項，
    方於93年7 月27日簽訂清償協議書面，結算被上訴人尚須給
    付上訴人936,971 元。倘上訴人於91年10月間尚積欠被上訴
    人600,000 元，則何以被上訴人不主張抵銷而甘願給付上訴
    人939,671 元？足徵上訴人確無積欠被上訴人任何款項。
  (七)聲明：原判決廢棄，被上訴人在第一審之訴駁回。
三、本院之判斷：
  (一)被上訴人主張其持有上訴人名義簽發之支票號碼為FA000000
    0 號、發票日為94年9 月30日、面額為600,000 元之支票1
    紙（即系爭支票），詎屆期於95年3 月13日為付款之提示時
    ，因存款不足及發票人簽章不符而遭退票未獲付款等事實，
    為上訴人所不否認，並有被上訴人所提系爭支票暨退票理由
    單各1 紙為憑（均影本，見支付命令卷第4 、5 頁），核堪
    認定。
  (二)又被上訴人主張：上訴人因向其借款而簽發系爭支票以為擔
    保，詎上訴人屆期未為清償，乃訴請上訴人給付票款等語，
    上訴人則抗辯：系爭支票並非伊簽發交予被上訴人，且伊積
    欠被上訴人之借款均已清償等語。是本件主要爭點厥為：系
    爭支票是否為上訴人所簽發交予被上訴人，以及上訴人積欠
    被上訴人之借款是否已全數清償。茲分敘如下：
  (三)系爭支票是否為上訴人所簽發交予被上訴人？
    1.上訴人雖辯稱：系爭支票係遭訴外人劉玉玲盜開後交予被
      上訴人云云。然參諸證人勾允格於原審到庭具結證述稱：
      「有關系爭上訴人簽發之付款人為樹林市農會、面額為60
      0,000 元支票是其於94年8 月24日前大約一個月左右時，
      開車帶被上訴人前去取得的」、「（問：你大概是什麼時
      間開車載被上訴人去拿的？）這個時間點，應該是在94年
      8 月24日前一個月左右的這個時間點去拿的，詳細的時間
      因為時間比較久了記不太清楚了，我只能說這個時間點一
      個月左右」、「（問：你如何知道94年8 月24日這個日子
      ？）因為我是這個時間點的時候，去醫院拿肩膀的鋼釘，
      所以這個時間點前，我要預約醫院，所以我這個時間點就
      記得比較深刻」、「因為當天開車陪被上訴人到上訴人家
      樓下大門口，系爭支票是由上訴人拿下樓，並由被上訴人
      下車向上訴人拿取的，整個過程我在車上都有看到，又被
      上訴人取得系爭支票上車後，我曾將該票據接手過來查看
      ，其上記載之金額為600,000 元」等語（見原審卷第66至
      67頁）。而證人劉玉玲就系爭支票簽發之經過曾於原審到
      庭否認係由其交付上訴人一節，並證稱：「（問：票號FA
      0000000 號之支票，是否是證人開立的？）日期及印章是
      上訴人自己寫的跟蓋的，金額是我寫的。」、「（問：為
      何金額是你寫的？）因為我們是朋友關係，以前也有這樣
      的情形，這張的票國字及阿拉伯數字都是我寫的。」、「
      （問：寫過以後如何處理？）這張支票我交給上訴人，但
      是沒有給被上訴人」等語（見原審卷第36頁）。核以上開
      證人均到庭具結所證之情，渠等理應無甘冒虛詞偽證之責
      ，且證人勾允格對於其搭載被上訴人前往上訴人住處樓下
      拿取系爭支票之時間點，既係依其本身排定鋼釘取出手術
      之時間推算，應無誤認之可能，自均堪採信。
    2.至上訴人復以臺灣板橋地方法院檢察署檢察官偵辦劉玉玲
      竊盜一案時，曾當庭將系爭支票背面原有立可白塗銷處刮
      除，發現該塗銷處原書寫「劉玉玲」等情，佐證系爭支票
      確係劉玉玲盜開後，再背書交予被上訴人云云。然而，縱
      上訴人所指前述刑案偵查情形屬實，亦僅能證明系爭支票
      曾經劉玉玲在背面簽名再以立可白塗銷之事實，且劉玉玲
      於原審作證時亦不否認曾經手填寫系爭支票部分欄位，是
      系爭支票背面即便曾有劉玉玲在其上簽署姓名，亦無法據
      以推論該紙支票即係劉玉玲所盜開。
    3.又上訴人固抗辯其每次向被上訴人借款，均有簽發支票與
      本票雙重保證云云，惟為被上訴人所否認，並主張上訴人
      借錢有時候是只有開支票，有時候只有開本票，也有時支
      票與本票一起開，視上訴人方便，而系爭借款根本沒有簽
      發本票等語。是上訴人空言抗辯系爭支票另同時簽發同額
      擔保之本票，未盡舉證之責，其逕而要求被上訴人提出有
      該同額擔保之本票，即屬無理。從而，上訴人以被上訴人
      未能提出該同額擔保之本票為由，遽指系爭支票並非其為
      向被上訴人借款而簽發云云，自係無稽。
    4.再者，被上訴人主張上訴人曾於90年間向其借款一筆700,
      000 元，並簽發到期日為90年10月3 日、面額為700,000
      元之本票，嗣於91年間還款100,000 元，兩造結算後由上
      訴人簽發系爭支票等語，依被上訴人所述系爭支票簽發緣
      由，兩造關於該筆700,000 元之借款已於91年間結算尚餘
      600,000 元，卻遲至94年間始由上訴人簽發系爭支票償付
      ，其間相隔3 年，固非無可議；然被上訴人陳稱：因被上
      訴人一再要求延期還款，始為應允等語，而衡諸兩造自89
      年間陸續有金錢借貸往來，亦迭有還款再借款之紀錄，此
      為兩造所不爭執，則上訴人因資金無法週轉而迭要求被上
      訴人展延還款期限，甚而再向被上訴人告貸，亦非無可能
      ，是上訴人抗辯被上訴人所述系爭支票簽發經過與常情有
      違，並非可採。
    5.綜上，被上訴人主張上訴人有簽發並交付系爭支票一節，
      應為屬實，而上訴人空言抗辯系爭支票係遭劉玉玲盜用云
      云，既與上開事證有違，復未盡舉證之責，自難為採。從
      而，系爭支票既係經上訴人填載發票日及發票人印文，其
      金額部分雖另由劉玉玲填寫，但上訴人惟仍持之以交付被
      上訴人，顯係授權劉玉玲填載，其自無法卸免對於系爭支
      票所應負發票人之責。
  (四)上訴人積欠被上訴人之借款是否已全數清償？
    1.兩造均不爭執上訴人自89年間起陸續向被上訴人借款合計
      3,490,720 元，且已利用轉帳方式還款合計2,366,954 元
      之事實，並有被上訴人於原審提出之中國信託商業銀行存
      入憑證6 紙、合作金庫銀行存款憑條2 張、中國信託商業
      銀行綜合存款存摺1 份及上訴人於原審提出之中國信託商
      業銀行帳戶存摺、樹林農會帳戶存摺各1 件附卷可稽（均
      影本，見原審卷第74至89頁及第108 至150 頁），洵堪認
      定。
    2.惟上訴人抗辯其另於92年10月6 日自其胞姊溫慧芬開設之
      樹林農會帳戶提領現金500,000 元交予被上訴人，再於93
      年6 月間由乙○○陪同至大眾銀行內湖分行，交付現金1,
      550,000 元予被上訴人云云，均為被上訴人所否認。查上
      訴人對於其所指曾於92年10月6 日還款現金500,000 元部
      分，並未舉證以實其說，難認為真。又證人乙○○雖到庭
      證述稱：「93年6 月下旬，上訴人要還錢給被上訴人1,55
      0,000 元，由我開車陪同，還錢當時只有我，因為上訴人
      幫忙看車子，由我與被上訴人碰面，我將1,550,000 元現
      金還給被上訴人，因為之前上訴人有將我的票拿給被上訴
      人作為借款的擔保，所以還錢我順便將我的支票取回」、
      「1,550,000 元是一次交付，交付地點在內湖區○○路的
      大眾銀行，當時被上訴人是一個人進來，他拿到錢之後，
      我有看到他存到銀行帳戶，但存到哪個帳戶我不確定」、
      「（問：如何知道這筆錢是1,550,000 元？）因為金額滿
      大，所以上訴人領出來後我們有先點過，上訴人從哪裡領
      出來我不曉得，我有親自點錢」等情（見本院卷第97至98
      頁）。惟對照被上訴人於原審所提出且未據上訴人爭執其
      真正之大眾銀行帳戶存摺影本（見原審卷第171 頁），上
      訴人所開設之帳戶於93年6 月間並無存款超過40,000元之
      紀錄，是證人乙○○所述其親見被上訴人當場將上訴人清
      償之款項1,550,000 元存入大眾銀行帳戶內一節，即與被
      上訴人所開設之大眾銀行帳戶交易紀錄不符，自難逕信證
      人所述上情屬實。
    3.至上訴人復舉被上訴人同意換回溫慧芬所簽發但遭退票之
      支票3 紙，佐證其確於93年6 月間清償1,550,000 元。被
      上訴人固不否認曾同意上訴人換回溫慧芬所簽發但經其提
      示遭退票之支票3 紙，惟陳稱該等支票係上訴人持其他支
      票及現金300,000 元所換回，並非清償1,550,000 元之故
      等語。質之兩造金錢往來非僅一宗，其間亦有多次還款、
      換票之情事，而上訴人並未舉證證明前述換回溫慧芬之支
      票緣由確係因已清償1,550,000 元，尚無法逕信其抗辯曾
      於93年6 月間以現金還款1,550,000 元一節為真。
    4.又上訴人一再提及兩造於93年7 月間已結清所有債權債務
      關係，無再金錢往來，並簽訂清償協議書面為憑。然觀諸
      該清償協議書面之內容（見原審卷第93頁），記載「ps.
      另92年6 月5 日起至97年5 月5 日止由鄭劉來于為會首之
      合會，自93年7 月29日終止雙方所有權利義務關係」、「
      明細：1,236,718 －6,080,361 （酬）＋588,284 （息）
      －280,000 （會錢）＝936,971 元」，而兩造均不爭執前
      述明細為被上訴人應交付上訴人渠向楊李龍催討所得款項
      1,236,718 元，扣除被上訴人應得之佣金608,031 元，再
      加計上開催討款項之利息588,284 元，復扣除上訴人應給
      付被上訴人之合會會款280,000 元後之結果，則該清償協
      議書內容均無關於系爭支票票款已為清償之事實，亦無法
      據為兩造債權債務關係均已結清之證明，是被上訴人主張
      上訴人所提之清償協議書面無關上訴人積欠被上訴人600,
      000 元之事，應屬可採。至被上訴人於兩造簽訂前述清償
      協議書面時，縱未主張扺銷系爭支票票款600,000 元，亦
      屬債權人權利行使之範疇，尚無法據以推論上訴人並未積
      欠該筆600,000 元之債務。
    5.綜上，上訴人自89年間起陸續向被上訴人借款合計3,490,
      720 元，且已利用轉帳方式還款合計2,366,954 元，尚有
      1,123,766 元未為清償（3,490,720 －2,366,954 ＝1,12
      3,766） ，縱再加計被上訴人所承上訴人另於93年6 月間
      以現金清償之款項300,000 元，上訴人仍有823,766 元未
      為清償【1,123,766 －300,000 ＝823,766 】，是被上訴
      人主張上訴人對其仍負有系爭支票票款債務600,000 元等
      語，洵堪採信。
  (五)按發票人應照支票文義擔保支票之支付。又執票人向支票債
    務人行使追索權時，得請求自為付款提示日起之利息，如無
    約定利率者，依年利6 釐計算，票據法第123 條、第133 條
    分別定有明文。據上所陳，本件被上訴人所執之系爭支票既
    係經由上訴人簽發交付，而上訴人就該票據債權已清償不存
    在之事實，復未盡優勢舉證之責，是被上訴人為此訴請上訴
    人給付系爭支票票款600,000 元及自提示日即95年3 月13日
    起至清償日止，按年利率百分之6 計算之利息，即屬有理，
    應予准許。原審為被上訴人勝訴之判決，於法並無不合，上
    訴意旨指摘原判決不當，求予廢棄改判，為無理由，應予駁
    回其上訴。
四、本件判決事證基礎已臻明確，兩造其餘攻擊防禦方法及未經
    援用之證據，核與判決結果已無影響，爰不再一一論述，併
    予敘明。
五、結論：本件上訴為無理由，依民事訴訟法第436 條之1 第3
    項、第449 條第1 項、第78條，判決如主文。
中　　華　　民　　國　　96　　年　　12　　月　　19　　日
                  民事第三庭審判長法　官　朱耀平
                                  法  官  許月珍
                                  法  官  王瑜玲
以上正本係照原本作成
不得上訴。
中　　華　　民　　國　　96　　年　　12　　月　　19　　日
                                  書記官　黃美雲
